臺灣高等法院刑事判決
111年度上訴字第1044號
上  訴  人  臺灣新北地方檢察署檢察官
被      告  藍○○

上列上訴人因被告違反個人資料保護法等案件，不服臺灣新北地
方法院110年度訴字第498號，中華民國110年11月11日第一審判
決（起訴案號：臺灣新北地方檢察署109年度偵字第3866號、第1
5093號），提起上訴，本院判決如下：
    主  文
上訴駁回。
    理  由
一、公訴意旨略以：被告藍○○前為告訴人甲○○(原名甲○○，民國1
    09年4月9日改名甲○○)之夫，2人為家庭暴力防治法第3條第1
    款所定之家庭成員，被告前曾對告訴人施以家庭暴力行為，
    經本院於108年10月22日以108年度司暫家護字第1065號核發
    民事暫時保護令（下稱本案暫時保護令），裁定被告不得對
    告訴人實施身體或精神上不法侵害之行為，且不得對告訴人
    為騷擾之聯絡行為。詎被告於知悉本案暫時保護令內容後，
    明知告訴人之住處門牌號碼、手機號碼等，均屬於聯絡方式
    等個人資料，應於蒐集之特定目的必要範圍內利用之，竟意
    圖為損害告訴人之利益，基於違反保護令及非法利用個人資
    料等犯意，先於108年12月23日前一週某日，以通訊軟體LIN
    E打電話給告訴人之前夫乙○○，告以「一些違法的案件及告
    訴人曾經犯法被關的案例要警惕公司」等語，再徵得乙○○同
    意可以用乙○○名義寄送關於上開事項的文件後，再以不詳方
    式，取得「臺灣新北地方法院板橋簡易庭108年度板簡字第7
    37號民事簡易判決」1份，內有告訴人當時住處門牌號碼（
    詳卷）之其聯絡方式個人資料，再於108年12月23日，至南
    投縣○○鎮○○路0段00○0號「統一超商鑫潭門市」，以乙○○名
    義透過「黑貓宅急便」寄送文件資料，包括：①告訴人姓名
    及手機號碼（詳卷）之文書1張，內容略以：「...該員在臉
    書惡意大量揭露公開貴公司財務報表及內容機密文件...該
    員100年至108偽造文書、竊盜、侵占累犯...」等語，並附
    上②「臺灣新北地方法院板橋簡易庭108年度板簡字第737號
    民事簡易判決」1份，內有告訴人當時住處門牌號碼（詳卷
    ）之其聯絡方式個人資料、③被告截圖之告訴人使用其臉書
    帳號（詳卷）張貼其工作狀況等臉書個人動態、④被告從「
    司法院法學資料檢索系統」列印之「臺灣高等法院103年聲
    字第2325號刑事裁定」、「臺灣桃園地方法院101年審簡字
    第115號刑事判決」、⑤自立晚報100年7月28日新聞報導等附
    件文書，寄送至告訴人工作之「龍湶水資源」公司（址設新
    北市○○區○○路0號00樓）人事部主管，以上開方式對告訴人
    為精神上不法侵害及騷擾告訴人，而違反法院所為上開裁定
    ，足生損害於告訴人。（乙○○涉犯本案部分，業經臺灣新北
    地方檢察署檢察官為不起訴處分確定）。因認被告涉犯違反
    家庭暴力防治法第61條第2款之違反保護令罪嫌及違反個人
    資料保護法第20條第1項規定，而涉有同法第41條之非法利
    用個人資料罪嫌。
二、公訴意旨認被告藍○○涉犯上開罪嫌，無非係以告訴人甲○○之
    指訴、寄送至「龍湶水資源」公司之前揭①至⑤文書、本案暫
    時保護令及前揭①、②文書中存有告訴人姓名、手機門號、住
    居門牌號碼為論據。
三、訊據被告固坦承有寄送前揭①至⑤文書之情，惟堅決否認涉有
    何違反個人資料保護法及違反保護令等犯行，辯稱：108 年
    12月23日前一週，我用LINE聯絡告訴人前夫乙○○，告以「一
    些違法的案件及告訴人曾經犯法被關的案例要警惕公司」等
    語，再徵得乙○○同意可以用乙○○名義寄送關於上開事項的文
    件後寄送至告訴人工作之「龍湶水資源」公司的人事部主管
    ，我只有寄給人事主管，並沒有散布之意思。因為前公司是
    人力公司，告訴人有侵占行為，前公司就找上我，因為當時
    我還是告訴人的配偶，前公司也有告告訴人，我目的是想要
    告訴公司告訴人在臉書大量洩漏公司的財務資料，並不是我
    PO的，而是告訴人PO的，且告知若告訴人在公司發生不法的
    行為，與我無關。我會留乙○○的資料，是供公司查證，因為
    乙○○也是受害者，跟我同病相憐，我希望龍湶公司可以第三
    人查證，可以供龍湶公司查證告訴人的作為。所以我沒有要
    騷擾告訴人，也沒有違反個資法的意思，我是怕前公司找我
    負責等語。經查：
  ㈠臺灣新北地方法院於108年10月22日核發之本案暫時保護令，
    主文載明有相對人(即被告)不得對聲請人(即告訴人)李宇涵
    實施精神上不法侵害；不得對於聲請人為下列聯絡行為：騷
    擾等語，有本案暫時保護令1份在卷可查（詳偵3866卷第43
    頁至第45頁）。而本案暫時保護令於前揭核發時點即生效力
    ，於就通常保護令事件審理終結，即臺灣新北地方法院於10
    9年4月20日，以109年度家護字第124號裁定駁回聲請時，失
    其效力（詳偵3866卷第101至109頁）。又被告於108年12月2
    3日，即知悉本案暫時保護令之有效期間內，由乙○○提供前
    揭②文書與被告後，即以乙○○名義寄送前揭①至⑤文書至告訴
    人當時任職之「龍湶水資源」公司，此均據被告自承（詳偵
    3866卷第58頁、第59頁、第79頁、偵15093卷第55頁、原審
    審訴卷第103至105頁、訴字卷第59至66頁、本院卷第169至1
    71頁）在案，核與證人乙○○於偵查、原審審理中證述（偵38
    66卷第78頁、第79頁、原審訴字卷第333頁至第344頁）相符
    ，且有前揭①至⑤文書在卷可稽（詳偵3866卷第9至37頁），
    此部分事實，固堪認定。
  ㈡本案是否構成違反保護令罪部分：
  ⒈觀諸被告所寄件之文書內容，前揭①文書內容撰打：該員（指
    告訴人）在社群網站臉書，惡意大量揭露公開貴司財務報表
    ，及內部機密文件。該員100年到108年，偽造文書、竊盜、
    侵占之累犯...，於99年利用會計職務，...，獲得緩刑後，
    至別家公司任職賊性不改，陸續偷竊同事錢財，證件，經查
    獲後，取消緩刑入監服刑2年，出獄後持續犯案，...，108
    年度至X富人力仲介業任職會計，疑似監守自盜後，刪除全
    公司會計帳，以防被查出等語，並附上與此文對應前揭③至⑤
    文書，依原審職權調取告訴人之臺灣高等法院前案紀錄表及
    其相關之臺灣士林地方法院101年度審簡字第207號刑事判決
    、臺灣彰化地方法院107年度易字第434號刑事判決、臺灣高
    等法院100年度上訴字第214號刑事判決、109年度上訴字第7
    70號判決及臺灣桃園地方法院101年度審簡字第115號刑事判
    決（原審訴字卷第279頁至第329頁），依前開判決內容，被
    告所指摘告訴人之債務、刑事案件情節，尚核屬有據，並非
    惡意杜撰。而依被告檢附前揭②至⑤文書，涉及告訴人在臉書
    上公開其有關公司業務內容，以及可由公開司法檢索系統查
    詢刑案紀錄、與證人乙○○間民事債務糾紛與報紙記載等資料
    ，係寄送與告訴人當時任職之「龍湶水資源」公司之人事部
    主管，且附上可供查證證人乙○○之聯絡電話，可由黑貓宅急
    便託運單翻拍照片上確有寫明證人乙○○聯絡電話之情得佐（
    偵3866卷第7頁），則被告所為情狀，甚為類似有所依憑之
    具名檢舉信函或爆料信函，且寄送對象並非告訴人，顯非屬
    逕對告訴人為恣意謾罵、吼叫、侮辱、諷刺、恫嚇、威脅之
    言詞語調脅迫、恐嚇被害人之言語虐待或係屬竊聽、跟蹤、
    監視、冷漠、鄙視或其他足以引起人精神痛苦之精神虐待及
    性虐待之舉措，自難認被告此屬對告訴人為精神上不法侵害
    。
  ⒉縱然因前揭①至⑤文書遭「龍湶水資源」公司收受，有間接使
    告訴人產生不快、不安感受，惟本案仍應審究者是被告前揭
    所為，是否即該當本案暫時保護令中所稱「騷擾」行為？本
    案被告前因告訴人之債務問題，突遭證人乙○○催討，此有證
    人乙○○於原審審理時證述在案（原審訴字第336頁至第345頁
    ）。被告斯時仍為告訴人之丈夫，不論被告寄送前揭文書目
    的是否係擔心告訴人將來發生債務問題，恐生有為告訴人之
    債權人追討之虞，抑或是基於爆料、檢舉告知「龍湶水資源
    」公司有關告訴人之財務、操守情形，均有意使該公司得聯
    繫證人乙○○查證真實。縱告訴人因被告前揭舉措有所不安或
    不快，係因被告所寄送前揭①至⑤文書給「龍湶水資源」公司
    揭露告訴人相關刑案、財務、操守等狀況使其產生在「龍湶
    水資源」公司任職之不安定性，實非因被告對其有所騷擾所
    致。況被告為單一次性寄送前揭①至⑤文書至「龍湶水資源」
    公司，非有反覆、頻繁、重複投信或先將前揭①至⑤文書提示
    與告訴人致其有受警告、打擾或使其畏怖等感受，亦可認被
    告寄送前揭文書至「龍湶水資源」公司之目的，本意應非在
    蓄意騷擾告訴人。
  ⒊檢察官上訴意旨雖指摘，觀諸被告在已遭臺灣新北地方法院
    核發民事暫時保護令禁止騷擾告訴人，以及並未遭龍湶水公
    司請求任何法律責任之情況下，仍選擇寄送文件至龍湶水公
    司，且該文件內容包含告訴人過往與龍湶水公司無關之前案
    與素行等情。細繹上情，其一，以一般社會生活經驗而言，
    被告之行為必然影響告訴人於龍湶水公司之工作，縱使告訴
    人未因此遭辭退，仍會降低上級對告訴人之信任，進一步影
    響告訴人在工作上發揮之機會，使告訴人承受該信件帶來之
    不利益。其二，被告並未在該文件上署名，龍湶水公司並不
    知悉該文件係被告寄出，如何能達到被告自保之效果。其三
    ，龍湶水公司能否因告訴人之行為向被告求償，乃是民刑事
    相關法律規範之問題，並不會因被告寄出該文件而有所不同
    。是以被告行為既無法達成使其自保之目的，又使告訴人無
    端承受不利益，在其二人關係不良、存有糾紛之情況下，可
    認被告確以破壞告訴人職場關係之犯意施以本案犯行，亦構
    成打擾告訴人平穩生活之效果，自不因其行為是直接對告訴
    人施行或間接對告訴人產生不利益而有所不同，被告行為確
    已構成具有惡意性、起始性及積極侵害性之騷擾行為，該當
    家庭暴力防治法第61條之違反保護令罪嫌。然而被告並無騷
    擾告訴人意圖，已如上述。又此等文書寄送方式或有使一般
    人感受壓力之可能，惟受有「壓力」與「騷擾」實屬有別，
    所謂「騷擾」係指「打擾、警告、嘲弄或辱罵之言語、動作
    或製造使人心生畏怖情境」之行為而言，被告所寄送之內容
    並無欲打擾、警告、嘲弄或辱罵告訴人，且收文對象為「龍
    湶水資源」公司之人事部主管，告訴人亦無須直接面對被告
    ，且被告僅係為使「龍湶水資源」公司知悉告訴人前所生財
    務、操守問題，則本案告訴人對於「龍湶水資源」公司收受
    前揭文書乙事受有壓力，而感受不安或不快，仍難僅以告訴
    人主觀感受逕指被告舉措已達騷擾程度。況依罪刑法定原則
    ，關於刑罰之構成要件及其處罰，均需具體明確，使一般人
    可預見其行為之可罰性，尚不得以擴張解釋之方法，將法未
    明定之行為，擴張解釋予以處罰。本件被告所寄送之上開文
    件，對象既非告訴人，則其所為，顯非不合於首揭裁定意旨
    ，即被告「不得對告訴人李宇涵」實施精神上不法侵害；「
    不得對於聲請人」為騷擾等構成要件，則依罪刑法定主義，
    自不能以擴張解釋之方法，率令被告擔負違反保護令罪責。
　㈢本案是否構成違反個人資料保護法部分：
  ⒈個人資料保護法前於104年12月30日修正公布，並自105年3月
    15日施行（以下依修正前後分別稱為舊法、新法）：(1)舊
    法第41條第1項規定：「違反第六條第一項、第十五條、第
    十六條、第十九條、第二十條第一項規定，或中央目的事業
    主管機關依第二十一條限制國際傳輸之命令或處分，足生損
    害於他人者，處二年以下有期徒刑、拘役或科或併科新臺幣
    二十萬元以下罰金」、第2項規定：「意圖營利犯前項之罪
    者，處五年以下有期徒刑，得併科新臺幣一百萬元以下罰金
    」。新法第41條則僅規定：「意圖為自己或第三人不法之利
    益或損害他人之利益，而違反第六條第一項、第十五條、第
    十六條、第十九條、第二十條第一項規定，或中央目的事業
    主管機關依第二十一條限制國際傳輸之命令或處分，足生損
    害於他人者，處五年以下有期徒刑，得併科新臺幣一百萬元
    以下罰金」。亦即，新法第41條雖刪除舊法第41條第1項規
    定，但將舊法第41條第2項之「意圖營利」文字修正為「意
    圖為自己或第三人不法之利益」，並增列「意圖損害他人之
    利益」為構成犯罪。(2)上開修法過程中，行政院之提案，
    雖由法務部代為說明第41條修正重點為：「非意圖營利部分
    而違反本法相關規定，原則以民事損害賠償、行政罰等救濟
    為已足，且觀諸按其他特別法有關洩漏資料之行為縱使非意
    圖營利，並非皆以刑事處罰，再則非意圖營利違反本法規定
    之行為，須課予刑責者，於相關刑事法規已有規範足資適用
    ，為避免刑事政策重複處罰，爰將第一項規定予以除罪化，
    並將第二項移為本條內容，酌作文字修正」，且其提案說明
    為：「一、非意圖營利而違反本法相關規定，原則以民事損
    害賠償、行政罰等救濟為已足，爰刪除第一項規定，……」。
    惟該提案未為立法院司法及法制委員會之審查會採納，審查
    會所通過者係立法委員李貴敏等28人提案之修正條文，即「
    意圖為自己或第三人不法之利益或損害他人之利益，而違反
    第六條第一項、第二項、第十五條、第十六條、第十九條、
    第二十條第一項規定，或中央目的事業主管機關依第二十一
    條限制國際傳輸之命令或處分，足生損害於他人者，處五年
    以下有期徒刑，得併科新臺幣一百萬元以下罰金」，其立法
    說明為：「一、無不法意圖而違反本法相關規定，原則以民
    事損害賠償、行政罰等救濟為已足。惟若行為人如有意圖為
    自己或第三人不法之利益或損害他人之利益而違反本法相關
    規定，仍有以刑罰處罰之必要。二、配合第六條將有關犯罪
    前科之蒐集、處理或利用規定移列至第二項，酌為文字修正
    」。再經黨團協商，通過之該條內容，僅將立法委員李貴敏
    等28人提案之修正條文中「第六條第一項」之後所載「、第
    二項」等文字刪除，餘照原提案通過，嗣經立法院三讀完成
    修法程序。(3)觀諸前述修法過程，新法第41條並未採納行
    政院將舊法第41條第1項處罰規定予以除罪化之提案，而係
    採用立法委員李貴敏等28人提案，以「意圖為自己或第三人
    不法之利益或損害他人之利益」為構成要件。於此立法模式
    中，存在兩種意圖型態，一為「意圖為自己或第三人不法之
    利益」，一為「意圖損害他人之利益」。其中「意圖損害他
    人之利益」，行為人之目的既在於造成他人之損害，即與「
    意圖營利」之意義截然不同，從立法委員李貴敏於上開審查
    會中發言舉「借刀殺人」為例之說明，以及最終將此一意圖
    型態納入新法第41條之構成要件，顯示出立法者並未完全排
    除「非意圖營利」而侵害個資行為之可罰性。何況，個人資
    料保護法之立法目的，原係「為規範個人資料之蒐集、處理
    及利用，以避免人格權受侵害，並促進個人資料之合理利用
    ，特制定本法」，此觀同法第1條自明。基此，新法第41條
    所稱「意圖損害他人之利益」，應不限於財產上之利益；另
    所稱「意圖為自己或第三人不法之利益」之「利益」究何所
    指？固無從由立法歷程中明確得知。然新法第41條既係修正
    舊法第41第2項文字而來，且維持該項之法定刑度，則參諸
    舊法第41條第2項規定係以「意圖營利」為要件之旨，新法
    第41條所定「意圖為自己或第三人不法之利益」中所稱「利
    益」，自應循原旨限縮解釋為財產上之利益。再就我國法制
    而言，以「意圖為自己或第三人不法之利益」為犯罪構成要
    件者，普遍見於財產或經濟犯罪，顯然此之「利益」係限於
    財產上之利益。新法第41條既以「意圖為自己或第三人不法
    之利益」為犯罪構成要件，就文義解釋而言，自應為相同之
    解釋。綜上，無論由新法第41條之修法過程或我國法制觀之
    ，新法第41條所稱「意圖為自己或第三人不法之利益」，其
    「利益」應限於財產上之利益；至同條所稱「損害他人之利
    益」中之「利益」，則不限於財產上之利益(最高法院109年
    度台上大字第1869號裁定意旨參照)。
  ⒉本件被告寄送至「龍湶水資源」公司之前揭①、②文書，雖有
    揭露告訴人手機門號及其住居所。然被告與告訴人當時為夫
    妻，被告得知告訴人手機門號顯屬常情，且被告雖有取得證
    人乙○○與告訴人間之民事簡易判決書，然依證人乙○○於原審
    審理時證稱：伊去向被告要錢，至少要有憑有據，伊有帶判
    決文，還有告訴人侵占伊錢之原因等語（原審訴字卷第336
    頁、第337頁），是堪認被告取得方式係因證人乙○○持該判
    決向被告追討所得，而該判決內容載有告訴人住居所，並寄
    送與「龍湶水資源」公司，被告應僅係為向「龍湶水資源」
    公司告知告訴人財務狀況，實無因此取得任何財物之可能，
    當無意圖財產上利益。另前揭①、②文書所載告訴人手機門號
    、住居門牌號碼之個人資料，依一般正常之公司行號，均屬
    員工之基本人事資料，本為公司所保存，此實為求職經驗上
    所常見，則縱使「龍湶水資源」公司人事部主管參看告訴人
    手機門號、住居門牌號碼，已難認有何生損害於告訴人，亦
    佐被告應無損害他人利益之意圖，自難逕以被告寄送文書中
    存有告訴人之手機門號及住居所乙情，即逕認被告主觀上有
    從中謀取自己或第三人不法之財產上利益，或惡意損害告訴
    人利益之意，被告所為，即與個人資料保護法第41條第1項
    規定之主觀及客觀要件均有未合。
　⒊檢察官上訴意旨並舉證證明被告何以具有損害他人利益之意
    圖，而徒以被告就本案犯行多所籌畫，先向證人乙○○索要告
    訴人前案相關判決，又詢問乙○○在文件中留下其聯繫方式，
    再將此文件寄往告訴人公司人事部主管，既有此繁複之預備
    過程，被告豈可能無法預測其行為對告訴人所造成之侵害，
    亦即被告確係以損害告訴人利益之意圖實行本件犯行，且亦
    達成損害告訴人利益之結果，足認被告之行為確已構成個人
    資料保護法第41條第1項罪嫌云云，無非係徒憑己見，對個
    人資料保護法第41條第1項之構成要件所為擴張解釋而已，
    並無理由。　
四、綜上所述，本件依公訴意旨所提出之相關證據，並未使法院
    確信被告所為已構成違反保護令、個人資料保護法等罪嫌，
    而達於無合理懷疑之程度。原審判決同此認定，以公訴意所
    指被告之行為因屬不能證明犯罪，而依刑事訴訟法第154條
    第2項、第301條第1項規定為被告無罪判決之諭知，認事用
    法並無違誤，檢察官上訴意旨並無理由，自應予以駁回。　
據上論斷，應依刑事訴訟法第368條，判決如主文。
本案經檢察官何克凡提起公訴，檢察官王凌亞提起上訴，檢察官
曾俊哲到庭執行職務。
中　　華　　民　　國　　111 　年　　5 　　月　　25　　日
                  刑事第十九庭  審判長法　官  曾淑華
                                      法　官  李殷君
                                      法　官  陳文貴
以上正本證明與原本無異。
被告不得上訴。
檢察官如不服本判決，應於收受送達後20日內向本院提出上訴書
狀，惟須受刑事妥速審判法第9條限制。其未敘述上訴之理由者
，並得於提起上訴後20日內向本院補提理由書(均須按他造當事
人之人數附繕本)「切勿逕送上級法院」。
刑事妥速審判法第9條：
除前條情形外，第二審法院維持第一審所為無罪判決，提起上訴
之理由，以下列事項為限：
一、判決所適用之法令牴觸憲法。
二、判決違背司法院解釋。
三、判決違背判例。
刑事訴訟法第 377 條至第 379 條、第 393 條第 1 款之規定，
於前項案件之審理，不適用之。
                                      書記官  俞妙樺
中　　華　　民　　國　　111 　年　　5 　　月　　25　　日